---
title: "Series de tiempo Clase 1"
output: html_document
date: "2024-01-18"
---

```{r setup, include=FALSE}
knitr::opts_chunk$set(echo = TRUE)
```

Impresiones

```{r}
a <- 1
a
print(a)
paste('Imprime esto')
```

Operaciones básicas

```{r}
1+1

1-1

2*2

2^2

2/12
```
Vectores

```{r}
x1 <- c(0.5,0.6)

x2 <- c(TRUE, FALSE)

x3 <- c(T,F)

x4 <- 9:29

x5 <- c('a','b','c')

x6 <- c(1+0i,2+4i)

x7 <- vector('numeric', length=10)
x7
```

Clase de la variable (TRUE lo toma como 1 y FALSE como 0, cuando pides la clase te da numerica)

```{r}
y <- c(1.7,'a')
class(y)
class(x4)

y1 <- c(TRUE, 2) 
y1
class(y1)
```
Matrices

```{r}
m <- matrix(nrow=2,ncol=3)
m

dim(m) #numero de filas y columnas(dimensión de la matriz)

m <- matrix(1:6,nrow=2,ncol=3)
m
```
Crear matrices con vectores (cbind)

```{r}
x <- 1:3
y <- 10:12

cbind(x,y)
```
Listas

```{r}
x <- list(1,'a',TRUE,1+4i)
x
```
Factores

```{r}
x <- factor(c("yes","yes","no","yes","no"))
x
```

Valores indefinidos

```{r}
x <- c(1,2,NA,NaN,10,3)
is.na(x)
is.nan(x)
```

Data frames (read.table(), read.csv())
Crearlo (data.frame())
```{r}
df <- data.frame(1, 2, 3, 4, 5, 6, 7, 8)
df
class(df)
```

Tidyverse(Manipula, limpia, tranforma, visualiza u exporta datos)

Utilizar librerías (library())

```{r}
library('tidyverse')
```

```{r}
data(mpg)
mpg
```

Comando pipe %>% (Funciona con tidyverse, es una cadena)
ctrl+shift+m




