---
title: "Proyecto2"
output: html_document
date: "2024-04-12"
---

```{r setup, include=FALSE}
knitr::opts_chunk$set(echo = TRUE)
```

# Información de los datos
## Sectores

El S&P 500 está compuesto por once sectores principales. Estos sectores son definidos por el Sistema de Clasificación de Industrias Globales (GICS) y abarcan diferentes áreas de la economía. El concepto de "importancia" de un sector en el S&P 500 puede medirse de varias maneras, siendo la más común el peso de mercado de cada sector dentro del índice. Este peso refleja la proporción del valor total del mercado que cada sector representa dentro del S&P 500. Basándome en la información más reciente sobre los pesos sectoriales del S&P 500, los sectores pueden clasificarse del más influyente al menos influyente de la siguiente manera:

1. Tecnología de la Información - Tradicionalmente el sector más grande por capitalización de mercado, incluyendo gigantes como Apple y Microsoft.

2. Servicios de Salud - Incluye grandes compañías farmacéuticas y de equipos médicos.

3. Financiero - Bancos, compañías de seguros, y otros servicios financieros.

4. Consumo Discrecional - Incluye automotrices, hoteles, restaurantes, y minoristas que venden bienes no esenciales.

5. Comunicación - Incluye tanto medios de comunicación tradicionales como modernos y compañías de telecomunicaciones.

6. Industriales - Desde construcción de maquinaria pesada hasta servicios de aviación y construcción.

7. Bienes de Consumo de Primera Necesidad - Productos y servicios considerados esenciales para los consumidores.

8. Energía - Empresas de exploración, producción y energía renovable.

9. Materiales - Empresas que proveen materias primas básicas.

10. Bienes Raíces - Incluye REITs y desarrolladores de bienes raíces.

11. Servicios Públicos - Proveedores de electricidad, agua y gas natural.


# Librerías

```{r message=FALSE, warning=FALSE}
library(tidyquant)
library(tidyverse)
library(tsibble)
library(fable)
library(feasts)
library(dplyr)
library(ggplot2)
library(lubridate)
library(tibble)
library(purrr)
library(forecast)
library(rugarch)
library(tidyr)
```

# Datos S&P

```{r}
fecha_inicio <- "2022-01-01"
fecha_fin <- "2024-03-29"
```

```{r}
fecha_inicio <- "2022-01-01"
fecha_fin <- "2024-03-29"

# Cargar símbolos del S&P 500
sp500_symbols <- tq_index("SP500")$symbol

# Descargar datos de precios de acciones
# Esto puede tardar varios minutos dependiendo de la conexión a internet y el número de acciones
sp500_prices <- sp500_symbols %>%
  tq_get(get = "stock.prices", from = fecha_inicio, to = fecha_fin) %>%
  select(symbol, date, adjusted) %>%
  as_tsibble(index = date, key = symbol)

# Mostrar algunos de los datos
sp500_prices
```

# Split de datos

```{r}
train=sp500_prices %>% filter(date<"2024-03-03")
test=sp500_prices %>% filter(date>"2024-03-04")
```

# Datos sectores

```{r}
# Definir los tickers de los ETFs que representan cada sector
sector_etfs <- c("XLB",  # Materiales
                 "XLE",  # Energía
                 "XLF",  # Financiero
                 "XLI",  # Industrial
                 "XLK",  # Tecnología
                 "XLP",  # Consumo Básico
                 "XLV",  # Salud
                 "XLY",  # Consumo Discrecional
                 "XLC",  # Comunicación
                 "XLU",  # Servicios Públicos
                 "XLRE") # Bienes Raíces

# Asumiendo que 'fecha_inicio' y 'fecha_fin' ya están definidas
sector_data <- tq_get(sector_etfs, get = "stock.prices", from = fecha_inicio, to = fecha_fin) %>%
  select(symbol, date, adjusted) %>%
  as_tsibble(index = date, key = symbol)
```


```{r}
fit_arima_to_prices <- function(data) {
  # Verificar que hay suficientes datos para ajustar el modelo
  if (nrow(data) > 30) {
    # Ajustar un modelo ARIMA al logaritmo del precio ajustado
    fit <- auto.arima(log(data$adjusted))
    return(fit)
  } else {
    # Retornar NA si no hay suficientes datos
    return(NA)
  }
}

# Agrupar los datos por símbolo y ajustar un modelo ARIMA a cada grupo
arima_models <- train %>%
  group_by(symbol) %>%
  nest() %>%
  mutate(
    ARIMA_Model = map(data, fit_arima_to_prices)
  ) %>%
  select(symbol, ARIMA_Model)

# Mostrar algunos de los modelos ARIMA ajustados
print(arima_models)
```


```{r}
# Función para ajustar el modelo ETS a los datos de precios ajustados de una acción
fit_ets_to_prices <- function(data) {
  # Verificar que hay suficientes datos para ajustar el modelo
  if (nrow(data) > 30) {
    # Ajustar un modelo ETS al logaritmo del precio ajustado
    fit <- ets(log(data$adjusted))
    return(fit)
  } else {
    # Retornar NA si no hay suficientes datos
    return(NA)
  }
}

# Agrupar los datos por símbolo y ajustar un modelo ETS a cada grupo
ets_models <- train %>%
  group_by(symbol) %>%
  nest() %>%
  mutate(
    ETS_Model = map(data, fit_ets_to_prices)
  ) %>%
  select(symbol, ETS_Model)

# Mostrar algunos de los modelos ETS ajustados
print(ets_models)
```

```{r}
# Función para ajustar el modelo GARCH a los datos de precios ajustados de una acción
fit_garch_to_prices <- function(data) {
  # Verificar que hay suficientes datos para ajustar el modelo
  if (nrow(data) > 100) {  # GARCH necesita más datos para ser significativo
    # Ajustar un modelo GARCH(1,1) a los rendimientos logarítmicos de los precios ajustados
    returns <- diff(log(data$adjusted))
    spec <- ugarchspec(variance.model = list(model = "sGARCH", garchOrder = c(1, 1)),
                       mean.model = list(armaOrder = c(0, 0), include.mean = FALSE))
    fit <- ugarchfit(spec = spec, data = returns, solver = 'hybrid')
    return(fit)
  } else {
    # Retornar NA si no hay suficientes datos
    return(NA)
  }
}

# Agrupar los datos por símbolo y ajustar un modelo GARCH a cada grupo
garch_models <- train %>%
  group_by(symbol) %>%
  do(
    GARCH_Model = fit_garch_to_prices(.)
  )

# Mostrar algunos de los modelos GARCH ajustados
print(garch_models)
```

```{r}
# Función para extraer información del resumen de cada modelo
extract_model_summary <- function(model) {
  if (is.null(model)) {  # Verificar si el modelo es NULL
    return(data.frame(AIC = NA, RMSE = NA, Error = "Model is NULL"))
  } else {
    tryCatch({
      # Extraer la información del modelo
      model_summary <- summary(model)
      # Calcular el RMSE usando los residuos
      rmse <- sqrt(mean(model$residuals^2, na.rm = TRUE))
      data.frame(
        AIC = model_summary$aic,
        RMSE = rmse
        # Puedes agregar aquí más elementos del resumen que te interesen
      )
    }, error = function(e) {
      # En caso de error, retornamos NA para el AIC, RMSE y el mensaje de error
      data.frame(AIC = NA, RMSE = NA, Error = as.character(e$message))
    })
  }
}

# Aplicar la función a cada modelo para obtener un data frame con los resúmenes
models_summary_list <- lapply(arima_models$ARIMA_Model, extract_model_summary)

# Convertir la lista de resúmenes en un data frame único
models_summary_df <- do.call(rbind, models_summary_list)

# Agregar los símbolos de acciones al data frame de resúmenes
models_summary_df$symbol <- arima_models$symbol

# Mostrar el data frame final con los AIC, RMSE y los errores de los modelos ARIMA
print(models_summary_df)

```

```{r}
# Función para extraer información del resumen de cada modelo ETS
extract_ets_summary <- function(model) {
  if (is.null(model)) {  # Verificar si el modelo es NULL
    return(data.frame(AIC = NA, RMSE = NA, Error = "Model is NULL"))
  } else {
    tryCatch({
      # Extraer el AIC directamente del modelo ETS
      # Calcular el RMSE usando los residuos del modelo ajustado
      rmse <- sqrt(mean(model$residuals^2, na.rm = TRUE))
      data.frame(
        AIC = model$aic,
        RMSE = rmse
      )
    }, error = function(e) {
      # En caso de error, retornamos NA para el AIC, RMSE y el mensaje de error
      data.frame(AIC = NA, RMSE = NA, Error = as.character(e$message))
    })
  }
}

# Aplicar la función a cada modelo ETS para obtener un data frame con los resúmenes
ets_summary_list <- lapply(ets_models$ETS_Model, extract_ets_summary)

# Convertir la lista de resúmenes en un data frame único
ets_summary_df <- do.call(rbind, ets_summary_list)

# Agregar los símbolos de acciones al data frame de resúmenes
ets_summary_df$symbol <- ets_models$symbol

# Mostrar el data frame final con los AIC, RMSE y los errores de los modelos ETS
print(ets_summary_df)
```


```{r}
# Función para extraer el AIC y calcular el RMSE de un modelo GARCH
extract_aic_rmse <- function(model) {
  if (!is.na(model) && inherits(model, "uGARCHfit")) {
    # Extraer el AIC
    aic_value <- infocriteria(model)[1]
    
    # Calcular el RMSE de los residuos estandarizados
    residuos <- residuals(model, standardize = TRUE)
    rmse <- sqrt(mean(residuos^2, na.rm = TRUE))
    
    # Retornar ambos valores
    c(AIC = aic_value, RMSE = rmse)
  } else {
    # Si el modelo es NA o no válido, retornar NA para ambos
    c(AIC = NA, RMSE = NA)
  }
}

# Utilizar lapply para iterar sobre la lista de modelos y extraer el AIC y calcular el RMSE
aic_rmse_values <- lapply(garch_models$GARCH_Model, extract_aic_rmse)

# Combinar los resultados en un data.frame
aic_rmse_df <- do.call(rbind, aic_rmse_values)

# Convertir a data.frame y agregar la columna de símbolos
aic_rmse_df <- data.frame(aic_rmse_df)
aic_rmse_df$symbol <- garch_models$symbol

# Asegurarse de que el data.frame esté en el orden correcto
aic_rmse_df <- aic_rmse_df[, c("symbol", "AIC", "RMSE")]

# Mostrar el data.frame con los valores de AIC y RMSE
print(aic_rmse_df)
```
